【裁判字號】    97,訴,3930
【裁判日期】    980930
【裁判案由】    偽造文書等
【裁判全文】
臺灣板橋地方法院刑事判決              97年度訴字第3930號
公  訴  人  臺灣板橋地方法院檢察署檢察官
被      告  戊○○
            乙○○
            丙○○
上列被告因偽造文書等案件，經檢察官提起公訴（97年度偵續字
第166號、97年度偵字第23340號），本院判決如下：
    主    文
戊○○共同犯詐欺取財罪，處有期徒刑肆月，如易科罰金，以銀
元參佰元即新台幣玖佰元折算壹日，減為有期徒刑貳月，如易科
罰金，以銀元參佰元即新台幣玖佰元折算壹日；又犯行使變造私
文書罪，處有期徒刑貳月，如易科罰金，以新台幣壹仟元折算壹
日，變造之中信房屋編號S0000000號之不動產買賣契約書壹份沒
收。應執行有期徒刑參月，如易科罰金，以銀元參佰元即新台幣
玖佰元折算壹日，變造之中信房屋編號S0000000號之不動產買賣
契約書壹份沒收。
乙○○、丙○○共同犯詐欺取財罪，各處有期徒刑肆月，如易科
罰金，均以銀元參佰元即新台幣玖佰元折算壹日，各減為有期徒
刑貳月，如易科罰金，均以銀元參佰元即新台幣玖佰元折算壹日
。
    事    實
一、戊○○係中信房屋仲介股份有限公司板橋南雅加盟店（下稱
    中信南雅店）之店長，乙○○、丙○○分別係該店營業員。
    緣甲○○於民國94年4 月23日與中信南雅店簽訂專任委託銷
    售契約書，委託出售其所有、登記於朱台生名下之臺北縣板
    橋市○○街48巷13號5 樓房地（下稱系爭房地），並由乙○○擔任經紀營業員，與中信南雅店員工戊○○、乙○○均為
    受託處理財產權事務之人，詎3 人竟基於意圖為自己不法所
    有之犯意聯絡，明知丙○○負責接洽之客戶丁○○願以新台
    幣（下同）410 萬元價金購買系爭房地，即系爭房地之客觀
    價值為410 萬元，卻由乙○○出面向甲○○報告售屋狀況時
    ，以誆稱該房地市價僅能售得375 萬元為詐術，而違背其忠
    實報告買方出價及市場成交行情之任務，未依約告知丁○○
    實際出價，致甲○○陷於錯誤，乃於94年5 月20日簽訂買賣
    契約，以低於客觀價值之375 萬元，將該房地售予戊○○，
    並於94年6 月1 日完成系爭房地所有權之移轉，使戊○○以
    低價取得系爭房地；又戊○○隨即於94年6 月2 日，將系爭
    房地以410 萬元之價格轉售予丁○○，並於94年6 月17日辦
    理過戶完畢，戊○○、乙○○、丙○○因而取得差價35萬元
    。嗣因甲○○於96年間亦至中信南雅店任職，聽聞戊○○談
    及，始得知上情。
二、又戊○○於本案偵查時為規避上揭刑責，明知其擔任出賣人
    而與買受人丁○○簽訂之系爭房地之中信房屋不動產買賣契
    約書原本記載之簽約日期為94年6 月「2 」日，竟基於行使
    變造私文書之犯意，於不詳時、地，擅自將該契約書之簽約
    日期變造為94年6 月「20」日，並於96年11月16日臺灣板橋
    地方法院檢察署96年度他字第6441號案件偵查時提出作為證
    據以行使，致生損害於丁○○、甲○○。
三、案經臺灣板橋地方法院檢察署檢察官偵查起訴。
    理    由
一、按被告以外之人於審判外之陳述，雖不符前4 條之規定，而
    經當事人於審判程序同意作為證據，法院審酌該言詞陳述或
    書面陳述作成時之情況，認為適當者，亦得為證據，刑事訴
    訟法第159 條之5 定有明文；故當事人如放棄對原供述人之
    反對詰問權，於審判程序表示同意該等傳聞證據可作為證據
    ，除法院認該傳聞證據欠缺適當性外，自可承認其證據能力
    。經查，關於本案屬於審判外陳述之傳聞證據，公訴人、被
    告戊○○、乙○○、丙○○於審判程序均同意作為證據，且
    經本院審酌該證據作成情況均無不適當之情形，是依上開規
    定，認得作為本案證據。
二、行使變造私文書部分：
    訊據被告戊○○對於所犯行使變造私文書部分犯行坦承不諱
    ，核與證人即辦理系爭房地所有權移轉登記之代書江榮輝、
    證人即買受人丁○○分別於偵查中之結證均相符（見偵(三)卷
    第31、46、50、51頁），並有戊○○所提出、記載簽約日期
    為94年6 月20日、江榮輝所提出、記載訂約日期為94年6 月
    2 日之中信房屋編號S0000000號之不動產買賣契約書、台北
    縣板橋地政事務所民眾閱覽異動索引、系爭房地所有權狀各
    1 份在卷可憑（見偵(一)卷第12、13、65至71、54至59頁、偵
    (三)卷第64至66頁），足見被告戊○○此部分之自白係與事實
    相符，堪信為真。
三、詐欺取財部分：
    訊據被告戊○○、乙○○、丙○○均矢口否認有何此部分犯
    行，被告戊○○辯稱：因為當時我想投資，加上系爭房地位
    在我公司附近，所以才會向告訴人甲○○購買，後來系爭房
    地所有權移轉完畢後約一週，透過丙○○知道有人對該屋有
    興趣，我想說該屋有漏水乾脆轉賣好了，才會出賣給丁○○
    ，並沒有事先知悉丁○○出價卻隱瞞，再出面向甲○○買受
    該房地之情形云云；被告乙○○辯稱：我沒有夥同戊○○故
    意隱瞞丁○○出價，再以375 萬元向甲○○購入系爭房地之
    事，我是在94年4 月23日受告訴人之託出售該物件，於受託
    期間我都有據實回報銷售狀況，買方的出價都不盡理想，剛
    好店長戊○○看上那間房子，磋商後經雙方同意才以375 萬
    元成交云云；被告丙○○則辯稱：丁○○是中信南雅店的客
    戶，我是負責的仲介，因為她要找捷運附近的房子，我就問
    公司同事有無可以買賣的物件，店長戊○○就說他手上有
    本件系爭房地要出售，我就向戊○○拿鑰匙帶丁○○去看屋
    ，時間是在94年6 月初，即系爭房地出售給戊○○之後云云
    。經查：
  (一)關於此部分犯罪事實，已據告訴人甲○○證稱：我在96年4
    月16日到中信南雅店應徵上班後，才發現戊○○是店長，工
    做大約半年後有一天我值班，跟戊○○在一樓辦公室閒聊時
    ，戊○○就告訴我說，就在我委託乙○○出售系爭房地那段
    期間，丙○○有帶客人丁○○去看該房地，丁○○表示要買
    但要求先修好漏水狀況，而且出價與乙○○告訴我的買方出
    價375 萬元價差很大，所以就由戊○○出面跟我買，再轉手
    賣給丁○○，並因此跟乙○○、吳宗樺每人各賺了17萬元，
    但這些情形我委託乙○○賣屋時，他都沒跟我說等語明確（
    見偵(一)卷第17、18頁、本院卷第85頁反面）。
  (二)而證人丁○○於偵查及審理時亦均證稱：我第一次去看系爭
    房地就覺得蠻滿意的，即出價400 萬元以上，但當時房屋還
    有漏水瑕疵，我要求他們改善等語（見偵(三)卷第47頁、本院
    卷第87頁反面、89頁反面）。雖證人丁○○無法明確記憶首
    次看屋之日期，惟審酌其於長達半年之偵查期間，3 次所為
    證述均一致，即於96年12月6 日偵訊時證稱：從看屋到過戶
    期間約有1 個月左右等語（見偵(一)卷第87頁）、97年4 月24
    日偵訊時證稱：我大概是在過戶前1 個月與中信房屋的仲介
    丙○○至該屋察看等語（見偵(三)卷第16頁）、97年6 月5 日
    偵訊時證稱：詳細看屋及簽約、過戶時間我已經忘了，我只
    記得我大概是過戶前1 個月左右，由丙○○帶我看該屋等語
    （見偵(三)卷第47頁），即皆稱首次看屋日乃94年6 月17日過
    戶前1 個月左右，即94年5 月17日左右，加以丁○○於98年
    9 月2 日審理時亦稱：首次看屋大概是在94年5 月15日等語
    （見本院卷第89頁反面），足見丁○○前所證稱之首次看屋
    日期，應堪採信。
  (三)再由告訴人委託中信南雅店賣屋時所簽訂之房地產標的現況
    說明書（見偵(一)卷第28頁）上，係記載系爭房地沒有漏水情
    形，然被告戊○○與告訴人甲○○簽訂系爭房地不動產買賣
    契約當日，卻緊急向甲○○借用系爭房地修繕漏水（有借屋
    裝修同意書1 紙在卷可憑，見偵(一)卷第10頁），而非循一般
    常態，於交屋後再行裝修之反常情形，益徵丁○○前往系爭
    房地看屋是在被告戊○○與甲○○94年5 月20日簽約前，戊○○因知悉丁○○看過系爭房地後出價400 萬元以上，惟要
    求改善漏水等情事，才會違反交易常態於過戶交屋前即先向
    甲○○借屋修繕。
  (四)按一般文件上末尾記載之日期，雖有表彰該文件完成日之意
    ，且通常亦會如實記載，惟於該欄位倒填日期或填載將來日
    期者，亦所在多有，故該末尾之日期並非必為文件實際做成
    日。查被告戊○○與丁○○所簽訂之系爭房地不動產買賣契
    約書末尾日期，雖記載為94年6 月2 日，然證人丁○○已迭
    於審理時證述：系爭房地不動產買賣契約書上記載之日期雖
    為94年6 月2 日，惟實際簽約日是在94年5 月28日等語明確
    （見本院卷第87頁反面、88、89頁、89頁反面），參以證人
    即戊○○之妻朱采葳於偵查中亦證稱：係於94年5 月28日收
    受丁○○所交付之100 萬元支票等語（見偵(三)卷第89頁），
    並有丁○○所交付、用以支付系爭房地價金之發票日為94年
    5 月28日之面額100 萬元支票，及收受款紀錄表影本各1 紙
    在卷可按（見偵(三)卷第68、69頁），兼衡被告戊○○與丁○○所簽訂之中信房屋制式不動產買賣契約書，其中第3 條第
    3 款亦載明買賣價款分3 期支付，第1 期之110 萬元（含前
    述支票及現金10萬元）係簽約時給付等情（見偵(三)卷第55頁
    ），足見前述實際簽約日，應以證人丁○○證稱之「94年5
    月28日」為可採。
  (五)是由系爭房地初由受委託出售之中信南雅店店長戊○○，在
    未告知實際身份下向告訴人甲○○買受，又再過戶完成取得
    所有權（94年6 月1 日）前之94年5 月28日，即迅速轉售予
    同店員工丙○○之客戶丁○○等顯非偶然發生之情形，以及
    被告戊○○嗣於本案檢察官偵查時，甘冒行使變造文書罪責
    ，猶更改其與丁○○間就系爭房地簽訂之不動產買賣契約日
    期，以掩飾詐欺甲○○事實之畏罪情事以觀，更可印證丁○○首次看屋及出價日係在戊○○與甲○○簽訂本案買賣契約
    前，且戊○○與丁○○實際簽訂買賣契約日係在戊○○取得
    甲○○所移轉之系爭房地所有權前之事實；此外，並有中信
    房屋編號L0000000號之不動產買賣契約書及所附收款紀錄表
    、收據、台北縣板橋地政事務所民眾閱覽異動索引、房地產
    標的現況說明書各1 份在卷可憑，足見被告3 人確有於事前
    即知悉丁○○出價，惟仍隱瞞而共同詐欺系爭房地之事實。
  (六)被告戊○○、乙○○、丙○○雖分別以前詞置辯，然關於被
    告丙○○如何取得系爭房屋鑰匙以帶丁○○前往看屋乙節，
    被告丙○○辯稱：我是向戊○○拿鑰匙然後帶丁○○去看系
    爭房地的云云（見偵(三)卷第31頁），然被告戊○○辯稱：丙○○應該是向乙○○拿鑰匙的云云（見偵(三)卷第90頁），被
    告乙○○則辯稱：系爭房地鑰匙未曾交予戊○○保管，都放
    在店裡，讓員工自行帶客戶去看屋云云（見偵(三)卷第94頁）
    ，3 人所辯均迥異，顯可疑為係為隱匿真實狀況而各自虛構
    ，始發生完全不一致之狀況，是均難採信。又關於戊○○與
    丁○○實際簽訂買賣契約日（即94年5 月28日），係在戊○○取得系爭房地所有權前（即94年6 月1 日）等情，已如前
    述，並有丁○○所交付之前述面額100 萬元之支票影本1紙
    在卷可參（見偵(三)卷第68頁），足見被告戊○○、丙○○辯
    稱首次帶客戶丁○○看屋，係在被告戊○○取得系爭房地所
    有權（即94年6 月1 日）之後云云，及被告丙○○辯稱有據
    實告知告訴人甲○○交易情況云云，均無以採信。
  (七)綜上所述，被告3 人上開所辯，均非屬實，自無足採，是其
    等共同隱匿丁○○實際出價情形，卻基於受任人地位取得告
    訴人甲○○信任，而誆稱系爭房地僅能售得375 萬元為詐術
    ，致甲○○陷於錯誤，乃以低於客觀價值之價格出售系爭房
    地予被告戊○○等情，係屬無疑。
四、從而，本案關於行使變造私文書及詐欺取財部分犯行，皆事
    證明確，被告3 人犯行均堪認定。
五、按行為後法律有變更者，適用行為時之法律，但行為後之法
    律有利於行為人者，適用最有利於行為人之法律，刑法第2
    條第1 項定有明文。查被告戊○○、乙○○、丙○○關於詐
    欺取財之犯行行為後，如附表關於此部分論罪科刑所應適用
    之刑法條文，業於94年2 月2 日修正公布，並於95年7 月1
    日生效施行；經如附表編號1 至3 所示個別比較新舊法，及
    依最高法院24年上字第4634號判例意旨，就罪刑有關之一切
    情形綜其全部結果比較後，認以適用95年7 月1 日修正施行
    前之刑法條文規定較有利於行為人；是依前開說明，被告3
    人關於詐欺取財部分犯行，自應適用95年7 月1 日修正施行
    前之刑法條文而為處斷。
六、核被告戊○○、乙○○、丙○○之所為，均係犯刑法第339
    條第1 項之詐欺取財罪；又被告戊○○之所為，另犯同法第
    216 條、第210 條之行使變造私文書罪（起訴書已載明被告
    戊○○變造該買賣契約書中簽約日期之事實，惟所犯罪名卻
    記載為「行使偽造私文書」，顯屬誤載，核與敘明）。被告
    戊○○、乙○○、丙○○3 人就詐欺取財犯行間，有犯意聯
    絡及行為分擔，為共同正犯。被告戊○○變造私文書之低度
    行為，為其後行使之高度行為所吸收，不另論罪。按刑法上
    之背信罪為一般的違背任務之犯罪，若為他人處理事務，意
    圖為自己或第三人不法之所有，以詐術使他人交付財物者，
    應成立詐欺罪，不能論以背信罪（最高法院63年台上字第29
    2 號判例要旨參照），是檢察官認被告戊○○、乙○○、丙○○3 人上開所為，亦該當背信罪，應論以想像競合，並從
    一重之背信罪處斷，容有誤會。被告戊○○所犯上開2 罪間
    ，犯意各別，行為互殊，應分論併罰。
七、爰審酌被告3 人關於詐欺取財部分，犯後均飾詞狡辯，未見
    悔意，且利用擔任中信南雅店員工之便，詐欺委任賣屋之客
    戶，視誠信如無物，並造成告訴人甲○○財產之損失，同時
    妨害交易安全及秩序，惡性非輕；惟念其等犯罪所得非鉅，
    又素行尚非惡劣，另被告戊○○就行使變造私文書部分已坦
    承犯行，而有悔意，兼衡被告3 人犯罪擔任角色、犯罪動機
    、目地、尚未與告訴人甲○○和解等一切情狀，分別量處如
    主文所示之刑，併諭知易科罰金之折算標準，其中被告3 人
    所犯詐欺取財罪部分，經依附表編號4 所示比較新舊法結果
    ，應依行為時即95年7 月1 日生效施行前之刑法，以諭知其
    折算標準。查被告3 人所犯詐欺取財之時間係在96年4 月24
    日以前，即在中華民國96年罪犯減刑條例第2 條第1 項規定
    之基準日之前，應依該條例第2 條第1 項第3 款、第7 條、
    第9 條等規定，各減其宣告刑期2 分之1 ，並適用前述法條
    分別諭知易科罰金之折算標準，再就被告戊○○所犯不得減
    刑之行使變造私文書罪部分，依附表編號4 、5 所示比較新
    舊法結果，依行為時刑法，定其應執行刑，及諭知易科罰金
    之折算標準。中信房屋編號S0000000號之不動產買賣契約書
    1 份，係被告戊○○所有及所變造之文書，爰依刑法第38條
    第1 項第3 款宣告沒收。
據上論斷，應依刑事訴訟法第299 條第1 項前段，刑法第2 條第
1 項前段、第28條、第216 條、第210 條、第339 條第1 項、第
41條第1 項前段、第38條第1 項第3 款，修正前刑法第41條第1
項前段、第51條第5 款，中華民國96年罪犯減刑條例第2 條第1
項第3 款、第7 條、第9 條、第11條，刑法施行法第1 之1 條，
廢止前罰金罰鍰提高標準條例第2 條，判決如主文。
本案經檢察官彭聖斐到庭執行職務。
中    華    民    國    98    年    9     月    30    日
                  刑事第十一庭  審判長法  官  彭全曄
                                      法  官  陳正昇
                                      法  官  洪珮婷
以上正本證明與原本無異。
如不服本判決，應於判決送達後10日內敘明上訴理由，向本院提
出上訴狀。
                                      書記官  陳永訓
中    華    民    國    98    年    9     月    30    日
┌─────────────────────────────────────────────────┐
│附表：                                                                                            │
├─┬──────┬─────────────┬─────────────┬───────┬────┤
│編│相關變更條文│行為時法（下稱舊法）之內容│裁判時法（下稱新法）之內容│比  較  理  由│備    註│
│號│            │                          │                          │              │        │
├─┼──────┼─────────────┼─────────────┼───────┼────┤
│1 │【罰金刑貨幣│依法律應處罰金、罰鍰者，就│中華民國94年1 月7 日法修正│刑法之貨幣單位│按現行法│
│  │單位之變更】│其原定數額得提高為2 倍至10│施行後，刑法分則編所定罰金│由「元（指銀元│規所定貨│
│  │罰金罰鍰提高│倍（刑法乃係定明10倍）。第│之貨幣單位為新臺幣。94年1 │）」變更為「新│幣單位折│
│  │標準條例第1 │1 條所定得提高倍數之規定，│月7 日刑法修正時，刑法分則│臺幣」，且刑法│算新臺幣│
│  │條前段、第5 │於本條例修正後制定之法律，│編未修正之條文定有罰金者，│分則之罰金數額│條例第2 │
│  │條→刑法施行│不適用之；本條例修正前公布│自94年1 月7 日刑法修正施行│，亦視該分則先│條規定折│
│  │法第1 之1 條│之法律，於本條例修正後修正│後，就其所定數額提高為30倍│前曾修正與否，│算後係等│
│  │第1 項、第2 │其罰金罰鍰數額或法律經全部│。但72年6 月26日至94年1 月│而分別提高3 或│值，是新│
│  │項          │修正而其罰金罰鍰數額未予變│7 日新增或修正之條文，就其│30倍。        │法並未較│
│  │            │更者，亦同。              │所定數額提高為3 倍。      │              │有利。  │
├─┼──────┼─────────────┼─────────────┼───────┼────┤
│2 │【共同正犯】│2 人以上共同實施犯罪之行為│2 人以上共同實行犯罪之行為│將「實施」改為│新舊法均│
│  │修正前刑法第│者，皆為正犯。            │者，皆為共犯。            │「實行」，刪除│構成共同│
│  │28條→現行刑│                          │                          │「陰謀共同正犯│正犯，新│
│  │法第28條    │                          │                          │」及「預備共同│法未較有│
│  │            │                          │                          │正犯」之適用。│利。    │
├─┼──────┼─────────────┼─────────────┼───────┼────┤
│3 │【罰金刑下限│罰金：（銀元）1 元以上。  │罰金：新臺幣1000元以上，以│罰金刑之下限，│舊法有利│
│  │變更】      │                          │百元計算。                │由銀元10元（亦│。      │
│  │刑法第33條第│                          │                          │經提高）即新臺│        │
│  │5 款        │                          │                          │幣30元，提高為│        │
│  │            │                          │                          │新臺幣1000元。│        │
├─┼──────┼─────────────┼─────────────┼───────┼────┤
│4 │【易科罰金折│犯最重本刑為5 年以下有期徒│犯最重本刑為5 年以下有期徒│易科罰金折算標│舊法有利│
│  │算標準變更】│刑以下之刑之罪，而受6 個月│刑以下之刑之罪，而受6 個月│準由銀元300 元│。      │
│  │修正前刑法第│以下有期徒刑或拘役之宣告…│以下有期徒刑或拘役之宣告者│即新臺幣900 元│        │
│  │41條第1 項前│得以（銀元，下同）1 元以上│，得以新臺幣1000元、2000元│，提高為以新臺│        │
│  │段、刪除前罰│3 元以下折算1 日，易科罰金│或3000元折算1 日，易科罰金│幣1000元、2000│        │
│  │金罰鍰提高標│。依刑法第41條易科罰金…就│。                        │元或3000元折算│        │
│  │準條例第2 條│其原定數額提高為100 倍折算│                          │1 日。        │        │
│  │→現行刑法第│1 日；法律所定罰金數額未依│                          │              │        │
│  │41條第1 項前│本條例提高倍數，或其處罰法│                          │              │        │
│  │段          │條無罰金刑之規定者，亦同。│                          │              │        │
├─┼──────┼─────────────┼─────────────┼───────┼────┤
│5 │【宣告多數有│宣告多數有期刑者，於各刑中│宣告多數有期刑者，於各刑中│新法對於有期徒│舊法有利│
│  │期徒刑之定應│之最長期以上，各刑合併之刑│之最長期以上，各刑合併之刑│刑合併定應執行│。      │
│  │執行刑】刑法│期以下，定其刑期。但不得逾│期以下定其刑期。但不得逾30│刑之上限予以提│        │
│  │第51條第5 款│20年。                    │年。                      │高至30年，與舊│        │
│  │            │                          │                          │法上限20年相比│        │
│  │            │                          │                          │較，新法較不利│        │
│  │            │                          │                          │於被告。      │        │
└─┴──────┴─────────────┴─────────────┴───────┴────┘
附錄本案論罪科刑法條：
中華民國刑法第216條
行使第210 條至第215 條之文書者，依偽造、變造文書或登載不
實事項或使登載不實事項之規定處斷。
中華民國刑法第210條
偽造、變造私文書，足以生損害於公眾或他人者，處5 年以下有
期徒刑。
中華民國刑法第339條第1 項
意圖為自己或第三人不法之所有，以詐術使人將本人或第三人之
物交付者，處5 年以下有期徒刑、拘役或科或併科1 千元以下罰
金。


司法院資訊處製作；財團法人民間司法改革基金會備份。
